【裁判字號】    95,上訴,964
【裁判日期】    951027
【裁判案由】    違反醫師法
【裁判全文】
臺灣高等法院刑事判決                 95年度上訴字第964號
上  訴  人  臺灣士林地方法院檢察署檢察官
上  訴  人
即  被  告  乙○○
選任辯護人  胡宗賢律師
上列上訴人因違反醫師法案件，不服臺灣士林地方法院94年度訴
字第464號，中華民國95年1月11日第一審判決（起訴案號：臺灣
士林地方法院檢察署94年度偵字第3080號），提起上訴，本院判
決如下：
    主  文
原判決撤銷。
乙○○未取得合法醫師資格，擅自執行醫療業務，處有期徒刑捌
月，緩刑貳年。
扣案之艾草壹盒、穴位掛圖肆張均沒收。
    事  實
一、乙○○具有香港地區之中醫師資格，惟未取得中華民國合法
    醫師資格，竟自民國（下同）九十二年八月間起，在臺北市
    南港區○○街六十四巷六弄一號二樓，為不特定患者從事艾
    灸，而擅自執行醫療業務，嗣臺北市政府衛生局接獲其鄰居
    廖錦麗檢舉，自九十三年十二月間起多次指派東區及南區聯
    合稽查站稽查人員前往檢查，乙○○仍未停止而繼續擅自執
    行醫療業務，迄九十四年六月十六日下午四時十分許，由檢
    察官持搜索票會同稽查人員至上址搜索，扣得乙○○所有供
    執行艾灸醫療業務使用之艾草乙盒、及穴位掛圖四張。
二、案經臺北市政府衛生局移送臺灣臺北地方法院檢察署檢察官
    呈請臺灣高等法院檢察署檢察長令轉臺灣士林地方法院檢察
    署檢察官偵查起訴。
    理  由
一、本件卷附之臺北市東區聯合稽查站開執業醫事人員管理檢查
    工作日記表（九十四年度偵字第三０八０號卷第二頁反面）
    、及臺北市政府衛生局東區聯合稽查站檢查工作日記表及所
    附之照片（九十四年度偵字第三八四七號卷第十八頁至第三
    十一頁反面）、及臺北市政府衛生局南區稽查站之查察違規
    照片（原審卷第八十五、八十六頁），均係執行稽查職務之
    公務員於職務上製作之紀錄文書，又無顯有不可信之情況，
    依刑事訴訟法第一百五十九條之四第一款規定自有證據能力
    。又被告之自白得為證據者，並非專以審判上之自白為限，
    此觀諸刑事訴訟法第四百二十二條第二款，關於訴訟外之自
    白得為受判決人不利益聲請再審原因之規定，至為明顯。故
    被告在訴訟外之自白，如非出於強暴、脅迫、利誘、詐欺、
    疲勞訊問、違法羈押或其他不正之方法，且與事實相符者，
    自得為證據。本件被告於九十四年一月二十六日台北市政府
    衛生局東區聯合稽查站人員丙○○製作之訪談紀錄（九十四
    年度偵字第三０八０號卷第三頁）中所為關於現場陳設之「
    艾草條係用於在穴位上加溫使用」部分之陳述，雖並非於偵
    查及審判上所為之陳述，惟已涉及被告有無實施「艾灸」醫
    療行為犯行，其性質屬於訴訟外之自白，而被告上開陳述係
    出於其自由意志所為，且與事實相符（詳如後述），依據上
    開說明，自有證據能力。均合先敘明。
二、訊據上訴人即被告乙○○對其並未在我國取得合法醫師資格
    乙節固坦承不諱，惟矢口否認有從事艾灸醫療業務之違反醫
    師法犯行，辯稱其在臺北市○○區○○街六十四巷六弄一號
    二樓從事禪修、姓名學、數字DNA、看風水，及為人刮痧、
    拔罐等業務，並未替人為艾灸等醫療行為，查獲之艾草係禪
    修時點燃燻香淨化道場、及驅趕蚊蟲之用等語。惟查：
  (一)按所謂「艾灸」係透過點燃艾草產生溫熱之效果，在相映穴
    位或患處燒灼燻熨，運用經絡學理論來治療病症，係屬針灸
    療法之「灸法」，為中醫師醫療業務範疇。有行政院衛生署
    九十三年七月二十九日衛署監字第０九三００二九三七九號
    函可按（見本院卷第一一八頁、證人丙○○所提行政院衛生
    署編印之「醫師法解釋彙編」影本）。又「艾灸」涉屬中醫
    針灸法之「灸法」，應由醫師親自執行。」，亦據行政院衛
    生署九十五年四月六日衛署醫字第０九五００一二四四四號
    函覆本院明確（見本院卷第二十七頁、該函之說明二部分）
    。另被告之辯護人所提之「中國中醫獨特療法大全」上冊關
    於「艾條灸療法」部分，亦記載為「艾條灸療法是用艾條或
    藥條點燃後，熏烤腧穴或患處，通過溫和熱力來刺激皮膚，
    以防治疾病的一種方法。」，依施術方式又可分為溫和灸、
    雀啄灸、迴旋灸等，亦有該書影本可參（見本院卷第五十一
    、五十二頁）。由上所述可知，「艾灸」確屬於中醫師執行
    之醫療行為，其方式則係透過點燃艾草產生溫熱之效果，以
    在相映穴位或患處燒灼燻熨等方式，運用經絡學理論來治療
    病症。
  (二)臺北市衛生局東區聯合稽查站稽查員丙○○、闕壯士、蘇敏
    華於九十四年一月二十六日前往檢查時，發現該處之治療車
    上有艾草條八條、已燻過之艾草灰燼，床下有十盒未拆封之
    艾草條；稽查員蘇敏華等人於九十四年五月六日檢查時發現
    鐵製台車（即治療車）上放有有燃燒痕跡之陶瓷隔熱貼片，
    台車下方抽屜內放有艾草；九十四年六月十六日檢察官前往
    搜索時，亦扣得艾草乙、及穴位掛圖四張等情，業據證人丙○○、闕壯士於原審證述綦詳，並有檢查工作日記表偵字第
    三０八０號卷第二頁反面）、臺北市政府衛生局九十四年五
    月十三日北市衛醫護字第０九四三三二０一六００號函及所
    附之檢查工作日記表、照片等、及搜索票、搜索扣押筆錄、
    現場照片、被告名片等影本在卷可按（見九十四年度偵字第
    三八四七號卷第六頁、第二十五頁、第二十八頁反面至第三
    十五頁、第四十五至四十七頁、九十四年度偵字第三０八０
    號卷第二頁反面、第五至七頁、原審卷第五十九頁），且有
    扣案之艾草乙盒及穴位掛圖四張可稽。又被告於稽查員丙○○等人於九十四年一月二十六日前往檢查訪談時，即坦承「
    艾草條用於驅蟲與穴位上加溫使用」等語，有談話紀錄影本
    可稽（偵字第三０八０號卷第三頁），並經證人丙○○證述
    屬實（原審卷第五十九頁）。又被告於原審法院九十四年九
    月二十二日行準備程序時，先否認從事艾灸行為，旋又承認
    有艾灸、及為人刮痧、拔罐等行為，僅陳稱沒有作為醫療之
    用等語，嗣經承辦法官整理兩造（檢察官及被告）不爭執之
    事項為被告有艾灸行為，此部分之爭點為艾灸是否用於醫療
    行為，有準備程序筆錄可稽（原審卷第二十、二十一頁）。
    按被告雖未取得我國之合法醫師資格，然而被告具有香港地
    區中醫師資格，有台北市政府衛生局前往查察時所拍攝港九
    中醫師公會證書之照片可憑（九十四年度偵字第三八四七號
    卷第三十一頁、原審卷第八十六頁），足見被告確實熟稔各
    種中醫醫療方法，當可明確知悉「艾灸」之實際操作方法以
    及「艾灸」係屬於中醫師之醫療行為，而無誤認之虞。而被
    告於稽查人員檢查訪談時所述「艾草條用於穴位上加溫使用
    」乙節，核與艾灸之使用操作方式吻合，其嗣於原審中又坦
    承有艾灸行為，另臺北市政府衛生局稽查人員至現場檢查時
    所見之艾草條、燻燒過之艾草灰燼、有燃燒痕跡之陶瓷隔熱
    貼片等物及使用情形，以及扣案之艾草乙盒、穴位掛圖等物
    ，亦均可供艾灸使用，該等艾草條灰燼及陶瓷隔熱貼片燻燒
    過之情形，復與艾灸之操作方式符合，則被告確有從事艾灸
    之醫療業務行為，已極為灼然。至於被告事後否認有艾灸行
    為，辯稱未使用於人體，自非醫療行為云云，顯屬畏罪卸飾
    之詞，不足採信。至於被告另辯稱其係燃燒艾草作為禪修時
    淨化道場及驅蟲等用途，並提出自行拍攝之照片為證（原審
    卷第三十八頁），然查艾草可用於艾灸之醫療行為，亦可作
    為非醫療行為所用，故被告即使另將艾草供作其他用途，亦
    與被告有實施艾灸醫療行為之認定無礙，不足資為有利於被
    告之論據。
  (三)其餘證人官淑貞於原審證稱：自九十四年一月開始，與被告
    一同研究姓名學、數字DNA、陽宅風水，從沒看過被告為人
    艾灸、整脊，艾草是靜坐禪修時用來除障等語（原審卷第九
    十頁至第九十五頁）；甲○○於本院審理時證稱：常去被告
    處做禪修，並請被告幫忙改名字並研究姓名學，去時未曾看
    過被告從事醫療行為，每星期去一次，都在被告住處客廳做
    禪修等語（本院卷第一一二頁反面至第一一三頁）；以及證
    人王雅珍證稱：其只要工作或心情不好就會去被告處，有時
    一星期去一次，有時一星期二次，沒有看過被告幫人從事醫
    療行為，有時被告會跟別人在客廳禪修，未在被告住處見過
    照片所示之醫療器材，看過被告點艾草，點艾草大部分是在
    禪修或打坐時點的等語（本院卷第一一四頁至第一一五頁）
    ；查依證人官淑貞、甲○○、王雅珍所述，證人等均與被告
    長期來往並在心理上對被告有相當之依賴情形，自難免為迴
    護被告之證言，而被告在我國既未取得合法醫師資格，其擅
    自執行醫療業務係屬違法行為，故不致於在無關之人面前執
    行醫療業務，亦極有可能，且證人官淑貞、甲○○、王雅珍
    所述渠等各自在被告住處所見情形，亦顯然不足推翻上述足
    以認定被告有從事艾灸醫療行為之證據，自均不足資為有利
    於被告之論據。
  (四)被告雖否認有違反醫師法犯行，惟其自承其自九十二年八月
    間即開始執業，迄檢察官去查後為止等語（原審卷第一００
    至一０一頁），雖被告復稱其執行之業務僅係刮痧、拔罐及
    看姓名學云云，惟被告有從事艾灸行為，已如前述，參以證
    人廖錦麗亦證稱：被告係自九十二年八、九月間起開始營業
    ，並有交付其名片及自稱為針灸師等語（原審卷第六十八頁
    ），堪認被告自九十二年八月間起即擅自執行醫療業務。
  (五)綜上所述，本案事證明確，被告之犯行應堪認定。
二、按醫療業務係指以醫療行為為職業而言，不問是主要業務或
    附屬業務，凡職業上予以機會，為非特定多數人所為之醫療
    行為均屬之。且醫療業務之認定，並不以收取報酬為其要件
    。而醫療行為係指以治療、矯正或預防人體疾病、傷害、殘
    缺為目的，所為的診察、診斷及治療，或基於診察、診斷之
    結果，以治療為目的，所為的處方、用藥、施術或處置等行
    為全部或一部的總稱，業經行政院衛生署九十四年九月十九
    日衛署醫字第０九四００三七八六八號函敘甚明。被告在我
    國未取得合法醫師資格，竟長期反覆為人從事艾灸醫療行為
    ，自屬執行醫療業務。核其所為，係犯醫師法第二十八條前
    段之未取得合法醫師資格擅自執行醫療業務罪。又上開法條
    所謂之「業務」，係以繼續之意思，反覆實行同種類之行為
    為目的之社會活動，當然包括多數行為，無論受其診治之人
    多少，或同一人受診多少次，應均包括於一個「醫療業務」
    行為之概念，為包括的一罪，僅構成單純一罪，而無連續犯
    之適用，公訴意旨認被告係基於概括犯意為本件醫療行為，
    尚有誤會，附此敘明。
三、原判決對被告予以論科，固非無見。然查本件尚屬無法證明
    被告另有從事「整脊」之醫療行為（詳見後述），原判決認
    定被告另有從事「整脊」醫療行為之犯行，自有未當，被告
    仍執陳詞提起上訴，否認犯罪，雖無理由，然原判決既有可
    議，自屬無法維持，應由本院將原判決撤銷，另為適法之諭
    知。爰審酌被告之素行，其自九十二年八月間起即非法從事
    醫療業務，期間將近二年，其間經衛生稽查人員多次檢查仍
    未停止，及被告犯後雖曾一度承認有艾灸行為，惟旋又否認
    等犯罪後態度，並其品行、智識程度、犯罪之手段、及被告
    具有香港地區中醫師資格，所為尚未造成對病患身體健康之
    危害等一切情狀，量處如主文第二項所示之刑，以資懲儆。
    末查被告未曾因故意犯罪受有期徒刑以上刑之宣告，有本院
    被告全國前案紀錄表可徵，其係初罹刑章，而被告雖未取得
    我國之合法醫師資格，不得在我國從事醫療業務，然被告具
    有香港地區中醫師資格，並非全然不具備醫療專業知識及技
    能及擅自執行醫療業務之情形可比，且被告並未對病患身體
    健康造成危害，其經此起訴審判，應已足資教訓，嗣後應知
    戒慎，信無再犯之虞，故本院認其所受本案刑之宣告，以暫
    不執行為適當，爰併諭知緩刑二年，藉啟自新。
四、扣案之艾草一盒係被告擅自執行醫療業務所使用之藥械；穴
    位掛圖四張係被告所有供犯罪所用之物，併分依醫師法第二
    十八條前段、刑法第三十八條第一項第二款規定沒收。其餘
    扣案之診療床三張、外用藥膏一瓶、紅外線診療機一台、拔
    罐器三組、醫療軟膠帶十盒、棉紗塊一箱、外用固定膠帶九
    包、棉花棒二瓶等物，與被告違反醫療法之犯行無關，自不
    得宣告沒收。又被告行為後，刑法於九十四年二月二日修正
    公布刪除，並於九十五年七月一日施行，然關於刑法第三十
    八條第一項第二款、及第三項部分並未為實質之修正，故關
    於扣案之穴位掛圖四張部分，自應適用修正後刑法第三十八
    條第一項第二款規定沒收，併此說明。
五、公訴意旨另以：被告另有使用推拿床、診療車、藥罐等器材
    ，為人從事刮痧、拔罐、整脊等醫療行為等情，因認被告亦
    涉有醫師法第二十八條之罪嫌。惟查
  (一)按犯罪事實應依證據認定之，無證據不得推定其犯罪事實，
    刑事訴訟法第一百五十四條第二項定有明文。又認定犯罪事
    實所憑之證據，雖不以直接證據為限，間接證據亦包括在內
    ，然而無論直接或間接證據，其為訴訟上之證明，須於通常
    一般之人均不致有所懷疑，而得確信其為真實之程度者，始
    得據為有罪之認定，倘其證明尚未達到此一程度，而有合理
    之懷疑存在時，事實審法院在心證上無從為有罪之確信，自
    應為無罪之判決（參見最高法院七十六年度台上字第四九八
    六號判例意旨）。
  (二)查刮痧、拔罐，經行政院衛生署於八十二年十一月十九日以
    衛署醫字第八二０七五六五六號函公告不列入醫療管理之行
    為，不受醫師法之規範，有該公告影本（偵字第三八四七號
    卷第五十二頁）、及行政院衛生署九十四年九月十九日衛署
    醫字第０九四００三七八六八號函可憑（原審卷第十三頁）
    ，是被告雖有從事刮痧、拔罐等行為，惟此部分顯然不成立
    醫師法第二十八條前段之罪，此部分公訴意旨顯有誤會。
  (三)訊據被告堅決否認有從事整脊醫療行為之犯行，辯稱查扣之
    診療床雖可供整脊使用，但其並未從事整脊行為，診療床僅
    係伊從香港帶回臺灣，供作客戶休息或刮痧、拔罐時趴臥之
    用，其於衛生局人員訪談時僅就現場之床之功能陳稱是整脊
    床，並未稱伊用該床為人整脊等語。按被告於九十四年一月
    二十六日接受臺北市政府衛生局人員訪談時，固然曾經陳稱
    「床是整脊、推拿與拔罐使用的。」等語，然而當時稽查員
    丙○○係詢問被告現場陳設三張床之設備功能時，被告始為
    上開陳述，有該談話紀錄影本可稽（偵字第三０八０號卷第
    三頁），並經證人丙○○證述在卷（原審卷第五十九頁），
    而細譯被告上開回答之內容語意，並未明確承認其有使用該
    三張床從事整脊行為，而其所述「床是整脊、推拿與拔罐使
    用的」等語，亦可認為係一般功能性之描述，故被告辯稱其
    在訪談時僅就床之功能陳稱是整脊床，並未承認用該床為人
    整脊乙節，尚非無據。至於證人丙○○於偵查中證稱：被告
    坦承有整脊行為等語（偵字第三八四七號卷第六頁），及其
    於原審另證稱：「我是問被告，你拿這些東西來做什麼使用
    ，這些東西在你的環境裡面做什麼使用」等語（原審卷第六
    十三頁），惟與上開談話紀錄記載之情節並非一致，顯然證
    人丙○○為上開證述時已經添加個人之判斷意見，自不足採
    。而被告在現場陳設並經扣案之治療床三張，固然可供整脊
    使用，然亦可供其他用途使用，亦即該三張診療床與被告有
    無從事整脊之醫療行為並無必然之關聯性，自不能僅憑現場
    陳設有三張診療床之事實，即以擬制推測之方式認定被告有
    從事整脊醫療行為之犯行。又通常執行整脊行為，會使用Ｘ
    光片判讀，並配合使用牽引器，然而本件並未在現場發現Ｘ
    光機及牽引器等情，亦據證人丙○○證述屬實（原審卷第六
    十三頁、本院卷第一一二頁），復有檢查工作日記表影本多
    紙可考。另台北市政府衛生局人員檢查時現場所見及檢察官
    扣押之艾草、穴位掛圖、外用藥膏、紅外線診療機、拔罐器
    、醫療軟膠帶、棉紗塊、外用固定膠帶、棉花棒等物，並非
    從事整脊所必須之藥械或物品。至於證人丙○○於原審證稱
    ：整脊通常是用徒手推拿的方法矯正脊椎的彎曲度，整脊時
    需在身上塗抹潤滑劑，比較可以順勢推動身體部位，整脊用
    的潤滑劑量蠻大的，現場藥膏看起來像潤滑劑，整脊需要床
    ，現場有整脊人型圖（按即穴位掛圖）等語（原審卷第六十
    二、六十三、六十五頁），亦僅屬於證人個人所為之推測意
    見，並無證據能力。此外，證人廖錦麗於原審證稱：被告自
    稱針灸師，說是做針灸醫療，經常聞到煙味，根據鄰居簡小
    姐及被告助理余小姐所述被告有做針灸醫療及艾灸，其本身
    沒有看過被告為病人實施醫療行為等語（原審卷第六十八、
    六十九頁），均屬於傳聞證據，且完全未涉及被告是否從事
    整脊行為，亦不足資為不利於被告之論據。
  (四)綜上所述，被告所為之刮痧、拔罐，並非醫師法之規範之醫
    療行為，本案又無法證明被告有從事整脊之醫療行為，此部
    分自屬不能證明被告有違反醫師法之犯行，惟因公訴人認與
    前開有罪部分有實質上一罪關係，爰不另為無罪之諭知。
據上論斷，應依刑事訴訟法第三百六十九條第一項前段、第三百
六十四條、第二百九十九條第一項前段、醫師法第二十八條前段
、刑法第十一條、第三十八條第一項第二款、第七十四條第一項
第一款，判決如主文。
本案經檢察官呂文忠到庭執行職務。
中    華    民    國    95    年    10    月    27    日
                  刑事第十九庭審判長法  官  宋  棋
                                    法  官  陳憲裕
                                    法  官  蔡明宏
以上正本證明與原本無異。
如不服本判決，應於收受送達後十日內向本院提出上訴書狀，其
未敘述上訴之理由者並得於提起上訴後十日內向本院補提理由書
（均須按他造當事人之人數附繕本）。
                                    書記官  張美華
中    華    民    國    95    年    10    月    27    日
附錄：本案論罪科刑法條全文
醫師法第28條
未取得合法醫師資格，擅自執行醫療業務者，處6個月以上5年以
下有期徒刑，得併科新臺幣30萬元以上150萬元以下罰金，其所
使用之藥械沒收之。但合於下列情形之一者，不罰：
一  在中央主管機關認可之醫療機構，於醫師指導下實習之醫學
    院、校學生或畢業生。
二  在醫療機構於醫師指示下之護理人員、助產人員或其他醫事
    人員。
三  合於第11條第1項但書規定。
四  臨時施行急救。


司法院資訊處製作；財團法人民間司法改革基金會備份。
